臺灣桃園地方法院民事判決　九十二年度訴字第七五八號
　　原　　　告　　甲○○
　　訴訟代理人　　巫宗翰律師
　　複　代理人　　乙○○
　　被　　　告　　丁○○
　　　　　　　　　己○○
　　　　　　　　　丙○○
　　　　　　　　　戊○○
　　訴訟代理人　　林振光律師
右當事人間請求拆屋還地等事件，於民國九十三年三月三十一日辯論終結，本院判決
如左：
    主    文
原告之訴及其假執行之聲請均駁回。
訴訟費用由原告負擔。
    事    實
甲、原告方面：
壹、聲明：
一、被告應將坐落桃園縣桃園市○○○段一九二○地號土地上面積六平方公尺（詳細
    位置及面積於實測後補正）之房屋拆除，並將土地返還予原告。
二、被告自民國九十一年十一月一日起至前項拆屋還地之日止，按年給付原告新台幣
    （下同）七萬四千五百九十二元。
三、被告應給付原告二十萬元，及自九十一年十一月一日起至清償日止，按年息百分
    之五計算之利息。
四、前三項聲明，原告願供擔保，請准宣告假執行。
貳、陳述：
一、坐落桃園縣桃園市○○○段一九二○地號（下稱系爭一九二○地號土地）土地為
    原告所有，被告為鄰地即同段一九二一、一九二二地號土地（下稱系爭一九二一
    、一九二二地號土地）之所有權人，被告未經原告同意，占用系爭一九二○地號
    土地建造房屋（下稱被告系爭房屋），並擅自共用原告所有系爭一九二○地號土
    地上房屋（下稱原告系爭房屋）之外牆，且毀損其四吋牆壁並將鋼筋插入原告系
    爭房屋牆壁，損及房屋結構，已侵害原告之所有權，此損害部分依侵權行為法律
    關係，請求被告賠償二十萬元及法定遲延利息。又被告無權占有系爭一九二○地
    號土地興建被告系爭房屋，另依民法第七百六十七條規定，請求被告拆除前開房
    屋，並將土地返還原告。另被告無權占用系爭一九二○地號土地乃無法律上之原
    因而受有相當於租金之利益，系爭一九二○地號土地公告現值為每平方公尺十二
    萬四千三百二十元，被告約占用六平方公尺，價值為七十四萬五千九百二十元，
    以其百分之十計算，每年原告受有相當於租金之損失為七萬四千五百九十二元，
    爰依不當得利法律關係，請求被告自九十一年十一月一日起至返還系爭一九二○
    地號土地之日止，按年給付原告七萬四千五百九十二元。
二、對於被告抗辯之陳述：
（一）被告將伊申請鑑界之桃園縣桃園地政事務所九十二年三月十二日土地複丈成果
      圖（下稱系爭被告複丈成果圖）所示１點至同段一九一九地號土地部分之原告
      系爭房屋牆面敲薄並砌磚設置樓梯，又桃園縣桃園地政事務所人員於九十二年
      六月十七日測量之基準點未於其所製作之複丈成果圖（下稱系爭第一次複丈成
      果圖）中說明，即恣意判定系爭一九二○地號土地與系爭一九二一地號土地之
      界線係坐落系爭一九二一地號土地上。被告系爭房屋在系爭第一次複丈成果圖
      所示１點至同段一九一九地號土地之牆面一、二樓尚與原告系爭房屋牆面相連
      ，卻在三、四樓部分退縮而未使用共同壁，係因其自行測量後發現占用原告土
      地，而被告系爭房屋一、二樓已施作完畢無法拆除，始於其三、四樓自行退縮
      。原告系爭房屋係道路拓寬後所建，不受建築時應退縮十五公分之限制，故地
      政人員測量時是否有扣除十五公分影響至鉅。
（二）系爭第一次複丈成果圖所示１至２點之一、二樓牆面部分，原告系爭房屋之牆
      面已遭被告敲薄另砌新磚，原告系爭房屋二樓廁所原置放衛生紙之廚櫃遭被告
      全面封閉，且被告對於系爭被告房屋三、四樓係使用原告之牆面並不爭執。被
      告雖辯稱系爭第一次複丈成果圖所示１至２點之原告系爭房屋三、四樓牆面有
      向系爭一九二一地號土地傾斜約二十公分，惟此未經實測僅為其卸責之詞。
（三）被告未經原告同意即使用共同壁並以鋼筋嵌入而損害原告系爭房屋之牆面，另
      被告在系爭第一次複丈成果圖所示１點至同段一九一九地號土地敲薄原告一、
      二樓牆面並砌磚造成原告系爭房屋二樓廚房通風窗戶遭封閉，原告自應對其侵
      權行為致被告之損害，負賠償責任。
參、證據：提出正本謄本土地登記謄本三件、照片二十一張、影本建築改良物所有權
    狀、地籍圖各一件為證。
乙、被告方面：
壹、聲明：如主文所示。
貳、陳述：
一、依系爭被告複丈成果圖鑑界之結果，被告並無越界建築之情形，原告主張被告有
    越界建築情事，應由原告負舉證責任。又兩造共用牆壁可使兩造房屋更為堅固，
    並可防止漏水，原告口頭答應被告共同使用牆壁，被告始能順利施工，俟被告已
    興建至三樓頂欲灌漿時，原告方提出異議，並請求賠償，顯屬權利濫用。
二、系爭一九二一、一九二二地號土地上舊有建物係先於原告系爭房屋而建築，如有
    使用共同壁之情形，必係原告或其前手使用被告或其前手之牆壁。原告對此並無
    爭執並稱：「原告房屋係道路拓寬後之建築改良物」等語，且經測量結果亦證原
    告系爭房屋確係使用被告舊有建築之牆壁，則被告此次新建築時，當然無法將共
    用之牆壁加以拆除，僅在原屬被告之舊牆靠自己所有之方向再砌磚以增加牆壁厚
    度。
三、系爭被告複丈成果圖所示之１至２點，原告在原告系爭房屋一、二樓砌四吋磚，
    與被告之舊牆相鄰，但原告系爭房屋之三、四樓係跨在被告舊有土牆上向上建築
    ，致被告無法繼續向上建築，只好使用原告之牆壁。原告系爭房屋之三、四樓跨
    在被告舊有土牆上建築，已占用被告土地，被告並未要求補償，原告卻反要被告
    補償，顯不合理。原告稱被告將系爭被告複丈成果圖所示之１至２點連線上其八
    吋牆打成四吋，惟實際履勘現場外牆並無凹凸不平之敲打過痕跡，且原告所砌之
    磚牆確為四吋。又系爭被告複丈成果圖所示２至３點，原告在加高建築時，有向
    旁邊加寬之情形，該面牆四樓頂部較地基長度多出二十一公分，顯已占用被告系
    爭一九二二地號土地，並導致原告系爭房屋如系爭被告複丈成果圖所示１點至２
    點牆面向系爭一九二一地號土地方向傾斜，而有空中越界之情形。而被告在此次
    新建房屋時，於系爭被告複丈成果圖所示２至３點砌牆，與原有之舊牆留有空隙
    作為天井即退縮一段距離，不可能越界。
四、系爭被告複丈成果圖所示１點到同段一九一九地號土地，原告在原告系爭房屋一
    、二樓均使用被告原有牆壁，在第三樓以上才向其土地方向退縮，且依系爭第一
    次複丈成果圖所示，係原告越界建築，越界面積達零．五九平方公尺，則原告應
    拆屋還地、返還其不當得利及賠償被告所受損害。被告此次新建房屋築牆時，該
    牆一、二樓部分本即被告所有，被告在其旁再砌上四吋磚牆，原欲與原告之牆面
    相接以增加牆壁之堅固性，並避免外牆漏水，遂於原告系爭房屋四樓底牆面敲除
    約四公分，準備與原告接壁，俟被告綁好鋼筋準備灌漿時，原告才加以反對，被
    告即以水泥修補以回復原狀，對於原告系爭房屋結構並未造成損害。且被告築牆
    時，保留原有白色牆壁，而在自己系爭一九二一地號土地範圍內砌磚，並無越界
    建築。
五、依桃園縣桃園地政事務所於九十二年十月三十日測量之複丈成果圖（下稱系爭第
    二次複丈成果圖）顯示，原告系爭房屋係坐落於兩造之地界線上，被告系爭房屋
    則明顯與兩造之地界線留有空隙，並未越界。
參、證據：提出影本桃園縣政府地政規費收費收據聯、系爭被告複丈成果圖各一件、
    正本建築改良物登記簿一件、照片十四張為證。
丙、本院依職權會同兩造勘驗現場，並囑託桃園縣桃園地政事務所測量系爭一九二○
    、一九二一、一九二二地號土地之地上物坐落位置及其面積。
    理    由
壹、原告主張被告即系爭一九二一、一九二二地號土地所有權人未經原告同意，無權
    占用原告所有系爭一九二○地號土地六平方公尺建造被告系爭房屋，並擅自共用
    原告系爭房屋之外牆，且毀損其四吋牆壁並將鋼筋插入原告系爭房屋牆壁，損及
    原告系爭房屋結構，為此依民法第七百六十七條及侵權行為法律關係規定，請求
    被告拆除占用系爭一九二○地號土地上之被告系爭房屋，將系爭一九二○地號土
    地返還原告，並賠償原告二十萬元。又被告占用系爭一九二○地號土地受有相當
    於租金之不當得利，系爭一九二○地號土地公告現值每平方公尺十二萬四千三百
    二十元，以被告無權占用面積六平方公尺及系爭一九二○地號土地公告現值之百
    分之十計算，原告每年受有相當於租金之損失為七萬四千五百九十二元，爰另依
    不當得利之法律關係，請求被告自九十一年十一月一日起至返還系爭一九二○地
    號土地之日止，按年給付原告七萬四千五百九十二元，為此提起本件訴訟等語。
貳、被告則以依系爭被告複丈成果圖顯示，被告並無越界建築之情形，原告主張被告
    有越界建築情事應負舉證責任。系爭一九二一、一九二二地號土地上舊有建物建
    築於原告系爭房屋之前，如有使用共同壁之情形，必係原告或其前手使用被告或
    其前手之牆壁，原告對此亦無爭執，並稱：「原告系爭房屋係道路拓寬後之建築
    改良物」等語，且經測量結果亦證原告系爭房屋確係使用被告舊有建物之牆壁，
    則被告新建系爭房屋建築時，當然無法將兩造共用之牆壁加以拆除，而係保留原
    有白色牆壁，僅在原屬被告之舊牆靠自己所有之方向再砌磚以增加牆壁厚度。又
    系爭被告複丈成果圖所示之１至２點，原告在原告系爭房屋一、二樓砌四吋磚，
    與被告之舊牆相鄰，但原告系爭房屋之三、四樓係跨在被告舊有牆壁上向上建築
    ，致被告無法繼續向上建築，只好使用原告系爭房屋之牆壁。原告主張被告將系
    爭被告複丈成果圖所示１至２點連線上其八吋牆打成四吋云云，惟實際履勘現場
    ，系爭外牆並無凹凸不平之敲打過痕跡，且原告所砌之磚牆確為四吋，另系爭被
    告複丈成果圖所示２至３點，原告在加高建築時，有向旁邊加寬之情形，該面牆
    四樓頂部較地基長度多出二十一公分，顯已占用被告系爭一九二二地號土地，並
    導致原告系爭房屋１至２點牆壁面向系爭一九二一地號土地方向傾斜，而有空中
    越界之情形，而被告系爭房屋新建時，於系爭被告複丈成果圖所示２至３點砌牆
    ，與原有之舊牆留有空隙作為天井，不可能越界。系爭被告複丈成果圖所示１點
    到同段一九一九地號土地，原告系爭房屋一、二樓均使用被告原有牆壁，原告越
    界建築面積達○．五九平方公尺，在三樓以上才向原告之系爭一九二○地號土地
    方向退縮。系爭牆壁一、二樓部分本即被告所有，被告在其旁再砌上四吋磚牆，
    原欲與原告之牆面相接以增加穩固性，並避免外牆漏水，遂於原告系爭房屋四樓
    底牆面敲除約四公分，準備與原告接壁，俟被告綁好鋼筋準備灌漿時，因原告反
    對，被告即以水泥修補回復原狀，對於原告房屋結構並未造成損害。復依系爭第
    二次複丈成果圖顯示，原告系爭房屋係坐落於兩造之地界線上，被告系爭房屋明
    顯並未越界等語置辯。
參、本件原告主張系爭一九二○地號土地為其所有，系爭一九二一、一九二二地號土
    地為被告所有，被告系爭房屋一、二樓外牆與原告系爭房屋一、二樓外牆相連之
    事實，業據原告提出土地登記謄本三件、建築改良物所有權狀一件為證，且經被
    告自承屬實，自堪信原告此部分之主張為真實。
肆、原告又主張被告未經其同意，竟以被告系爭房屋無權占用系爭一九二○地號土地
    六平方公尺，並擅自共用原告系爭房屋外牆，且毀損其四吋牆壁並將鋼筋插入原
    告系爭房屋牆壁，損及原告系爭房屋結構云云，固據原告提出照片二十一張為證
    ，惟已為被告所否認，並以前開情詞，辯稱：被告系爭房屋並無越界建築情事，
    被告係利用原屬被告之舊牆再砌磚以增加牆壁厚度，被告僅於原告系爭房屋四樓
    底牆面敲除約四公分，惟原告反對後，被告即以水泥修補回復原狀，並未造成原
    告系爭房屋結構之損害等語。經查：
一、依原告提出之系爭照片所示，雖可見兩造系爭房屋牆壁相鄰接之情形，惟經本院
    依職權第一次會同兩造及桃園縣桃園地政事務所測量人員勘測被告系爭房屋之坐
    落位置及其面積結果，被告系爭房屋之新砌牆壁乃坐落於被告所有之系爭一九二
    一地號土地上，面積為○．五九平方公尺乙節，有本院九十二年六月十七日勘驗
    筆錄及桃園縣桃園地政事務所於九十二年六月十九日以桃地登字第○九二○○○
    四六七二號函所檢送之系爭第一次複丈成果圖各一件在卷可稽，足見被告系爭房
    屋牆壁雖與原告系爭房屋相連接，惟被告系爭房屋牆壁仍在被告所有之系爭一九
    二一地號土地上，並未占用原告所有之系爭一九二○地號土地。至被告抗辯前開
    測量結果顯示原告系爭房屋越界建築達○．五九平方公尺云云，應係未暸解本院
    前開勘驗期日指示測量人員施測之範圍僅限於被告系爭房屋是否有占用系爭一九
    二○地號土地所致，尚不足取。而雖原告另主張系爭第一次複丈成果圖未說明其
    測量之基準點，並不足採云云，惟經本院依職權再次會同兩造及桃園縣桃園地政
    事務所測量人員勘測兩造系爭房屋相連之如系爭被告複丈成果圖所示１、２、３
    點（即兩造房屋相鄰之牆壁）結果，原告系爭房屋之牆壁均與系爭一九二○地號
    地籍線一致，而坐落於系爭一九二一地號土地上之被告系爭房屋牆壁與相鄰之原
    告系爭房屋牆壁間留存有縫隙，最寬處為十五公分，另坐落於系爭一九二二地號
    土地上之被告系爭房屋牆壁與相鄰之原告系爭房屋牆壁間亦留存有縫隙，最寬處
    為十三公分等情，亦有本院九十二年十月三十日勘驗筆錄及桃園縣桃園地政事務
    所於九十二年十二月二十四日以桃地測字第○九二○○○八七七八號函檢送之系
    爭第二次複丈成果圖各一件存卷足憑，核與系爭第一次複丈成果圖測量之結果相
    符，益證被告系爭房屋並無占用原告所有系爭一九二○地號土地，則原告空言否
    認桃園縣桃園地政事務所前開二次複丈成果圖之結果，顯然無據。參以被告係緊
    臨舊有牆壁一、二樓之外，再砌磚牆以建造被告系爭房屋外牆，被告系爭房屋三
    、四樓之牆壁則與原告系爭房屋牆壁間留有縫隙乙節，亦有被告提出其興建被告
    系爭房屋過程之砌牆照片七張存卷足佐，原告亦不爭執前開照片之真實性，互核
    前開二次複丈成果圖顯示，被告系爭房屋並未越界占用原告所有系爭一九二○地
    號土地之情，足見被告抗辯伊係利用原有之舊牆壁往自己所有系爭一九二一、一
    九二二地號土地方向再砌磚增加牆壁厚度乙節，應屬可採。是原告僅以其提出之
    系爭照片顯示兩造系爭房屋牆壁相鄰接之情形，主張被告系爭房屋占用其所有系
    爭一九二○地號土地云云，顯然無稽，尚難為有利於原告之認定，自堪信被告抗
    辯被告未占用系爭一九二○地號土地為真實。原告雖另請求將系爭被告複丈成果
    圖所示１、２、３點位置再送請桃園縣政府之測量大隊為測量云云，惟已遭被告
    反對，且系爭１、２、３點位置既經桃園縣桃園地政事務所先後三次測量結果相
    符，原告復未舉證證明系爭第一、二次複丈成果圖有何不可採之顯然瑕疵，則原
    告此部分調查證據之聲請顯無必要，亦有礙本件訴訟之終結，自不應准許原告前
    開再送測量之聲請。
二、又查原告系爭房屋三、四樓外牆經兩造確認仍是原告原本興建之磚牆，另原告系
    爭房屋一、二樓部分則有被告系爭房屋新建磚牆連結原告原有磚牆乙節，業經本
    院勘驗兩造系爭房屋現場屬實，有本院九十二年六月十七日勘驗筆錄一件存卷可
    查，且為原告所不爭執，足見被告對原告系爭房屋三、四樓外牆並無敲除毀損或
    以鋼筋插入原告系爭房屋牆壁三、四樓之情形。雖本院前開勘驗筆錄另記載：「
    再至原告所有中山東路十二號房屋二樓後段廁所內抽水馬桶上側預留置放衛生紙
    方孔可見原告所有原有牆壁確實有遭被告敲損另砌新牆之情況，且原告所有房屋
    後段窗戶有因被告建屋致窗戶無法向外透風之情況」等語，惟經本院再次履勘兩
    造系爭房屋現場結果，原告系爭房屋二樓廁所方孔外之紅磚部分是被告所砌之磚
    頭牆壁，經拿同一尺寸磚頭比對原告系爭房屋該方孔內牆壁厚度，顯示比該比對
    磚塊的長度短，但比該比對磚塊的寬度長，約為三．五英吋，該比對磚塊的寬度
    為三英吋，長度為六．五英吋，現場看不出原告系爭房屋牆壁是其主張由二塊磚
    頭合併堆砌成的八英吋寬，另原告系爭房屋二樓之廚房，現況看出在被告新砌的
    磚牆外面有原告舊有之鐵窗之情，亦有本院九十二年十月三十日勘驗筆錄一件及
    原告提出之原告系爭房屋二樓照片五張附卷可按，可知原告系爭房屋二樓牆壁是
    否如其主張由八英吋寬之二塊磚頭合併堆砌乙節，顯非無疑。再參諸前段所述系
    爭第一、二次複丈成果圖顯示被告系爭房屋並未占用原告所有系爭一九二○地號
    土地，及被告係緊臨舊有牆壁一、二樓之外，再砌磚牆以建造被告系爭房屋外牆
    等情，益證被告系爭房屋外牆雖緊臨原告系爭房屋二樓廁所及廚房牆壁，惟被告
    應係敲除兩造原有共同壁間屬於被告之舊牆壁後，再依據原有被告之舊牆壁位置
    興建被告系爭房屋牆壁，是原告主張被告毀損原告系爭房屋四吋牆壁云云，同屬
    無據，並不可採。
三、原告又以系爭照片為證，主張被告有將鋼筋插入原告系爭房屋牆壁二樓及三樓之
    情形云云（見本院九十三年三月三十一日言詞辯論筆錄），惟被告僅自承伊有於
    原告系爭房屋四樓底牆面敲除約四公分，且已將之回復原狀等語，原告亦不否認
    被告已將其所敲除之牆面回填之情，又依原告提出之系爭照片顯示，亦僅可看出
    原告系爭房屋牆壁有一條敲除外牆水泥之痕跡，並無原告所稱鋼筋插入牆壁之情
    況，亦有系爭照片十二張在卷可參，則原告主張被告有將鋼筋插入原告系爭房屋
    牆壁云云，亦無足採。
四、被告系爭房屋既係利用原屬被告所有之舊有牆壁緊臨原告系爭房屋興建，且未占
    用原告所有系爭一九二○地號土地，已如前述，則原告另主張被告系爭房屋一、
    二樓乃靠原告系爭房屋地基支撐，及有損及原告系爭房屋結構云云，自同屬無據
    ，並不可採，是原告另聲請訊問監造系爭被告房屋之建築師郭長庚為何如此建築
    系爭被告房屋部分，自亦無必要，附此說明。
伍、綜上所述，原告既無法舉證證明被告系爭房屋占用其所有系爭一九二○地號土地
    ，被告亦僅敲除原屬被告所有舊牆以興建被告系爭房屋，並無原告主張有將鋼筋
    插入原告系爭房屋牆壁或損及原告系爭房屋結構之情事，況原告亦自承其請求被
    告賠償損壞原告系爭房屋一、二樓牆壁之二十萬元損害額，是其請水泥師傅大約
    估算出來，不是很準確的數字等語（見本院九十三年二月十六日言詞辯論筆錄）
    ，則原告主張被告無權占用系爭一九二○地號土地，致被告受有相當於租金之不
    當得利，並另致原告受有原告系爭房屋一、二樓牆壁之二十萬元損害云云，自均
    屬無據，並不可採。從而原告依民法第七百六十七條、侵權行為及不當得利法律
    關係，請求判決如其訴之聲明所示，自均無理由，不應准許。
陸、本件事證已臻明確，兩造其餘攻擊防禦方法及主張，均核與判決結果不生影響，
    爰不一一論述，併此敘明。
據上論結，本件原告之訴為無理由，依民事訴訟法第七十八條，判決如主文。
中　　　華　　　民　　　國　 　九十三　 　年　　　四　　　月　　十四　　日
                                臺灣桃園地方法院民事第三庭
~B法　　　官　林雯娟
右為正本係照原本作成
如對本判決上訴，須於判決送達後廿日內向本院提出上訴狀
中　　　華　　　民　　　國　　九十三　　年　　　四　　　月　　　七　　　日
~B法院書記官　林韡婷
